臺灣屏東地方法院民事判決　　　　　　　 99年度訴字第474號
原　　　告　鄞慧英
被　　　告　周榮祥
上列當事人間請求拆屋還地事件，本院於民國99年12月22日言詞
辯論終結，判決如下：
    主      文
被告應將坐落屏東縣潮州鎮○○段一六七一、一六七二地號土地
如附圖所示編號A 、A1、B 、C 及C1部分面積共八五四平方公尺
上之房屋拆除，並將土地交還原告。
被告應自民國九十九年三月十八日起至交還前項土地之日止，按
月給付原告新臺幣壹仟佰貳拾壹元。
原告其餘之訴駁回。
訴訟費用由被告負擔。
    事實及理由
一、原告主張：坐落屏東縣潮州鎮○○段1671、1672地號土地（
    下稱系爭土地），原為訴外人蔡鄞雪梅所有，被告自民國86
    年8 月起即向蔡鄞雪梅承租系爭土地，並在其上搭建鐵皮屋
    3 棟使用，系爭土地嗣經本院97年度執字第15484 號清償債
    務強制執行事件查封拍賣，惟因被告與蔡鄞雪梅就系爭土地
    之租賃關係影響抵押權之實行，經執行法院於98年5 月21日
    除去該租賃關係，並由黃昭順拍定取得系爭土地所有權，黃
    昭順復將系爭土地贈與伊，由伊於98年12月23日取得系爭土
    地所有權，惟被告所有之房屋目前仍占用系爭土地如附圖所
    示編號A 、A1、B 、C 及C1部分面積共854 平方公尺，則伊
    自得依民法第767 條第1 項之規定，請求被告將系爭土地上
    之房屋除去並交還土地。又被告無權占用系爭土地上開部分
    ，其所有房屋一部出租他人，其餘部分供其自營鐵工廠，乃
    無法律上之原因而受利益，致伊受損害，則伊亦得依不當得
    利之規定，請求被告自99年3 月18日起至交還土地之日止，
    按月給付伊新台幣（下同）3 萬元等語，並聲明：(一)被告應
    將坐落屏東縣潮州鎮○○段1671、1672地號土地如附圖所示
    編號A 、A1、B 、C 及C1部分面積共854 平方公尺上之房屋
    拆除，並將土地交還原告。(二)被告應自99年3 月18日起至交
    還前項土地之日止，按月給付原告3 萬元。
二、被告則以：系爭土地上之鐵皮屋確為伊所搭建，且伊亦定期
    向稅捐稽徵機關繳納稅金，原告若請求伊拆屋還地，則須依
    民法第840 條之規定補償伊之損失；又伊於系爭土地上經營
    鐵工廠已十餘年，願向原告買受系爭土地；再者，原告請求
    每月3 萬元之不當得利，則屬過高，應以1 年8 千元較為相
    當等語，資為抗辯，並聲明：原告之訴駁回。
三、兩造經本院整理不爭執事項並協議簡化爭點，兩造不爭執之
    事項如下，並有土地登記謄本、異動索引、土地所有權狀及
    屏東縣潮州地政事務所94年8 月3 日測量成果圖在卷可稽，
    復經本院職權調閱本院97年度執字第15484 號清償債務強制
    執行事件卷宗查明無誤，堪信為實在。
  (一)系爭土地為原告所有。
  (二)被告所有房屋現占用系爭土地如附圖所示編號A 、A1、B 、
    C 及C1部分，面積共854 平方公尺。
  (三)被告並無占有系爭土地之合法權源。
四、本件之爭點為：(一)原告請求被告拆屋還地，於法是否有據？
    (二)如原告可請求被告返還相當於租金之不當得利，其金額為
    何？茲分述如下：
  (一)按所有人對於無權占有其所有物者，得請求返還之；對於妨
    害其所有權者，得請求除去之；有妨害其所有權之虞者，得
    請求防止之，民法第767 條第1 項定有明文。次按不動產所
    有人設定抵押權後，於同一不動產上，得設定地上權或其他
    以使用收益為目的之物權，或成立租賃關係。但其抵押權不
    因此而受影響；前項情形，抵押權人實行抵押權受有影響者
    ，法院得除去該權利或終止該租賃關係後拍賣之，為民法第
    866 條第1 、2 項所明定。又按拍賣之不動產，買受人自領
    得執行法院所發給權利移轉證書之日起，取得該不動產所有
    權，債權人承受債務人之不動產者亦同；前項不動產原有之
    地上權、永佃權、地役權、典權及租賃關係隨同移轉，但發
    生於設定抵押權之後，並對抵押權有影響，經執行法院除去
    後拍賣者，不在此限，強制執行法第98條第1 、2 項亦設有
    明文。是不動產所有人於設定抵押權後，復就同一不動產與
    第三人訂立租賃契約，以致影響抵押權之實行者，依上開規
    定，執行法院即得於拍賣程序終結前除去其租賃關係，逕為
    強制執行，原權利人尚不得執此對抗業已取得該不動產所有
    權之拍定人及其後受讓該不動產之人。依此，本件執行法院
    既於98年5 月21日除去被告與蔡鄞雪梅間就系爭土地之租賃
    關係確定，揆諸前揭說明，被告即不得本於其與蔡鄞雪梅之
    租賃關係對受讓系爭土地之原告主張其有合法占有之權源，
    從而，原告請求被告拆除如附圖所示編號A 、A1、B 、C 及
    C1部分之房屋，並返還土地，即為有理由，應予准許。又被
    告並未在系爭土地上取得地上權乙情，業經其自承在卷（見
    本院卷第15頁），是其主張原告應依民法第840 條之規定補
    償其房屋之損失云云，即無可採。
  (二)如原告可請求被告返還相當於租金之不當得利，其金額為何
    ？
  1.按依不當得利之法則，請求返還不當得利，以無法律上之原
    因而受有利益，致他人受有損害為其要件，故請求返還之範
    圍，應以對方所受之利益為限。而無權占有他人土地，依社
    會通常觀念，可獲得相當於租金之利益（最高法院61年臺上
    字第1695號判例意旨參照）。次按請求將來給付之訴，以有
    預為請求之必要者為限，得提起之，民事訴訟法第246 條定
    有明文。查原告係於98年12月23日取得系爭土地所有權，而
    被告無權占用系爭土地，業據上述，則原告主張被告無權占
    有系爭土地，致其受有損害，依不當得利之法則，請求被告
    自99年3 月18日起至交還土地之日止，按月給付相當於租金
    之損害，自屬有據，合先敘明。
  2.查系爭土地之地目為田，使用分區為特定農業區，使用地類
    別為農牧用地，有上開土地登記謄本可考，關於耕地租賃之
    法定最高限額租金，依土地法第110 條、第148 條規定，為
    土地申報總價年息百分之8 。系爭土地上被告所有之房屋，
    一部分出租其他2 人使用，每人每月租金3 千元，其餘部分
    則由其開設鐵工廠營利，每月收入約3 、5 萬元等情，業經
    被告自承在卷（見本院卷第61頁）；又系爭土地一邊鄰接縣
    道，另一邊鄰接產業道路，附近僅有魚塭，並無住家或商家
    ，往北約3 公里處可達光春國中，繁榮度不高等情，亦有勘
    驗筆錄1 份可參（見本院卷第74-75 頁）。是本院審酌系爭
    土地之位置、工商繁榮程度及被告利用該土地可得之經濟價
    值等情事，認應以土地申報總價額年息百分之8 作為計算相
    當於租金之不當得利之標準，方屬允恰。查系爭土地於99年
    1 月之申報地價為每平方公尺232 元，有上開土地登記謄本
    可稽，再參以被告占用面積共計854 平方公尺，則原告得請
    求被告按月給付相當於租金之不當得利數額為1,321 元（計
    算式：232 ×854 ×8%÷12＝1321，小數點以下四捨五入）
    ，原告逾此部分之請求，即屬無據，應予駁回。
五、綜上所述，本件原告依民法第767 條第1 項規定請求被告應
    將如附圖所示編號A 、A1、B 、C 及C1部分面積共854 平方
    公尺上之房屋拆除，並將土地交還原告，另依不當得利法律
    關係請求被告應自99年3 月18日起至交還上開土地之日止，
    按月給付3 萬元，於如主文第1 、2 項所示範圍內，為有理
    由，應予准許，逾此範圍之請求，非有理由，應予駁回。
六、本件事證已臻明確，兩造其餘攻擊防禦方法及舉證，於判決
    結果已不生影響，爰不一一詳為論述，附此敘明。
七、據上論結，本件原告之訴為一部有理由，一部無理由，依民
    事訴訟法第79條，判決如主文。
中    華    民    國    100     年    1   月    5     日
                  民事第二庭    法  官  程士傑
正本係照原本作成。
如對判決上訴，須於判決送達後二十日內向本院提出上訴狀，其
未表明上訴理由者，應於提出上訴後二十日內向本院補提理由書
狀（均須按他造當事人之人數附繕本）。如委任律師提起上訴者
，應一併繳納上訴審裁判費。
中    華    民    國    100     年    1   月    6     日
                                書記官  李家維